臺灣高等法院刑事判決　　　　　　　　　　　　　　九十一年度交上易字第六二號
　　上　訴　人
　　即　被　告　乙○○
右上訴人因過失致死等案件，不服臺灣宜蘭地方法院九十年度交訴字第八０號，中華
民國九十一年一月十六日第一審判決（起訴案號：臺灣宜蘭地方法院檢察署九十年度
偵字第二三八七號）提起上訴，本院判決如左：
    主  文
原判決撤銷。
乙○○因過失致人於死，處有期徒刑柒月。
被訴公共危險部分無罪。
    事  實
一、乙○○於民國九十年七月十三日晚間，依規定駕駛車牌號碼ＩＰ─七二六七號自
    用小客車，沿宜蘭縣五結鄉○○村○○路，由羅東鎮往五結鄉利澤方向外側快車
    道行駛，於同日十九時二十五分許，行經該路三六號前時，原應注意行車速度，
    應依標誌之規定，該路段之行車限速為時速六十公里，且依當時天候晴天、夜間
    有照明，路面狀況乾燥、無缺陷，道路無障礙物、視距良好，又無不能注意之情
    事，竟疏未注意遵照限速行駛，猶以時速八十公里以上之高速行駛，適有邱雯珈
    騎乘腳踏車（慢車），沿同路對向往羅東方向之車道騎乘而來，行至前揭協和路
    三六號前，亦疏未注意行經路中劃有分向限制線路段，禁止車輛跨越行駛，以及
    慢車不得侵入快車道行駛，並不得在禁止穿越地段穿越道路等規定，而貿然自該
    路之對向車道左轉橫越道路擅自進入快車道擬返回協和路三六號住處，乙○○因
    速度過快，一時無法煞避，其所駕駛之小客車右前車頭遂撞及邱雯珈腳踏車後輪
    ，造成邱雯珈人車倒地，邱雯珈人因而受顱骨骨折併腦出血、頭部胸腹及四肢挫
    裂傷併骨折等傷害，經送羅東鎮博愛醫院急救後，延至同日二十一時許不治死亡
    。
二、案經宜蘭縣警察局羅東分局報請臺灣宜蘭地方法院檢察署檢察官偵查起訴。
    理  由
壹、論罪科刑部分（被告被訴過失致死罪部分）：
一、訊據上訴人即被告乙○○固不否認於前揭時間駕駛車號ＩＰ─七二六七號自用小
    客車，在行經宜蘭縣五結鄉○○路三六號前時，撞及被害人邱雯珈之事實，惟矢
    口否認有何過失致死之犯行，並辯稱：伊未注意當時車速多快，但因車子老舊，
    車速可能不快，且車子輪胎較滑，煞車不太好，當時車速應在時速六十公里左右
    ，又伊已於九十一年三月八日與邱雯珈父母達成民事和解，賠償新台幣（下同）
    二百二十萬元云云。
二、經查：
  (一)右揭事實，業據被害人邱雯珈之母甲○○於警、偵訊及原審審理時指訴歷歷，並
    有宜蘭縣警察局羅東分局五結分駐所製作之道路交通事故調查報告表一紙（相驗
    卷第十一頁）、警方所攝車禍現場照片六張（相驗卷第十二頁至第十四頁）在卷
    可按。又被害人邱雯珈於本件車禍因受顱骨骨折併腦出血、頭部胸腹及四肢挫裂
    傷併骨折等傷害，經送羅東鎮博愛醫院急救後死亡，並經檢察官督同檢驗員相驗
    屬實，製有勘驗筆錄、相驗屍體證明書、驗斷書各一紙及驗屍照片、現場勘驗照
    片、車輛勘驗照片十三張在卷（相驗卷第十五頁、第十九頁至第三九頁）可稽。
    是被害人之死亡，係由被告之行為所致，其間有相當因果關係，已極為明確。
  (二)又依上揭道路交通事故調查報告表上之現場圖所示，該肇事路段路寬為十三點四
    公尺，路中央劃有分向限制線之四線車道。肇事後，邱雯珈腳踏車斷成二截斜停
    在往利澤方向人行道上；被告駕駛之自用小客車斜停在往利澤方向外側車道上，
    車頭朝東，該車於外側車道右側邊留有五六．五公尺單邊煞車痕，煞車痕終點距
    被告車終止位置另有四十餘公尺距離；邱雯珈脫鞋，一隻掉落在腳踏車後方七．
    六公尺，另一隻則掉落在該拖鞋左後方十五．六公尺，碎片掉落在往利澤方向外
    側車道、內側車道及往羅東方向內側車道上；被告車右前車頭損毀，前引擎蓋右
    側凹陷，前擋風玻璃破裂。參酌證人甲○○於警方調查時證稱：「（ＩＰ－七二
    六七號車）約時速七十至八十公里左右」等語（見偵查卷第六頁反面）；證人即
    目擊者葉寶炎於原審調查時到庭結證稱：當天伊開車行駛至協和路和中山路口時
    ，被告的車子超車經過，當時伊的車速約七十公里，之後約二十秒後就聽到撞擊
    聲，伊看到被告的車子停在前面，伊就下車查看後並報警處理，因為電話打不通
    ，之後就請隊友幫忙打電話，而被害人倒臥在人行道上，伊一直待在現場，直到
    警員到達時被告都不在現場等語（見原審卷第五五頁），再依據被告車右前輪所
    留五六．五公尺單邊煞車痕觀之，並參照一般公路汽車煞車距離、行車速度對照
    表，時速八十公里時，乾燥新築瀝青路面，煞車距離為三十公尺，乾燥一年至三
    年路面，煞車距離為三十四公尺，乾燥三年以上路面，煞車距離為三十六公尺，
    足證被告車速起碼在時速八十公里以上。被告辯稱：伊當時車速約時速六十公里
    左右，顯與事實不符。
  (三)再者，被告於警方調查時供稱：「我駕駛ＩＰ－七二六七號自小客車，由我家行
    經協和路往利澤方向行駛，行經五結鄉○○路三六號前與邱雯珈騎之腳踏車發生
    車禍」、「當時邱雯珈騎腳踏車由對面橫越馬路過來」、「．．．，有煞車，車
    輪痕約五六．五公尺」、「．．．。ＩＰ－七二六七號自小客車前保險桿凹陷，
    擋風玻璃破裂，．．．」等語（見相驗卷第四頁正面、反面），繼於檢察官偵查
    時供稱：「看到時踩煞車，立刻就撞到死者自行車」、「．．．。當時從外側車
    道，正想向左轉至進入內側車道，還沒變換車道時就撞到了」等語（見相驗卷第
    十七頁反面、第十八頁正面），嗣於原審調查時供稱：「．．．，當天我從外車
    道駛入內車道，看到被害人時約距離十五公尺，當時我是要超車才會駛入內車道
    ，超車時我有加速，但實際上開多快我並不清楚」、「．．．。當時時速七十幾
    公里，．．．」、「時速應該只有七十公里，現場地段有限速六十公里的標誌」
    等語（見原審卷第二三頁反面、第六九頁），並經證人甲○○於警方調查、檢察
    官偵查時證稱：「當時我人是在我女兒（邱雯珈）的後面，所以我有看到那部車
    撞到我女兒的經過」、「當時我女兒（邱雯珈）是騎乘一部腳踏車，是由利澤往
    羅東方向行駛，直至其至我家對面之車道，欲騎乘腳踏車返家之時，卻遭一部轎
    車撞擊」、「．．．，然後我的二女兒（邱雯珈）也是沒有看道路上有車子，就
    跟在她姊姊腳踏車之後面，快到家裡的時候，突有一部轎車車速很快的就撞上了
    我的二女兒邱雯珈，．．．」、「．．．，二女兒騎到人行道要進入圍牆，就被
    乙部自用車撞到。自用車是開靠近人行道之外側車道，不知從哪裡冒出來速度很
    快，把死者撞得很遠，死者的自行車斷成二截，．．．，自用車是右前方撞擊自
    行車，死者連同自行車飛上自用車擋風玻璃前，．．．，後來死者從自用車擋風
    玻璃跌到地上」等語（見相驗卷第五頁反面、第六頁正面、第十六頁反面、第十
    七頁正面）在卷，參以卷附肇事車輛勘驗照片，被告車右前車頭損毀，前引擎蓋
    右側凹陷，前擋風玻璃破裂，以及該車於外側車道邊留有煞車痕等情，顯然被告
    車係在外側車道撞上被害人腳踏車而非內側車道。又被告以時速八十里速度行駛
    於外側車道，依當時係陰路面乾燥之瀝青路面狀態觀之，其反應距離為十六點六
    四公尺，煞車距離為三十六公尺，此有汽車行駛距離及反應距離一覽表、一般公
    路汽車煞車距離、行車速度對照表各乙份在卷可稽，顯見被告駕駛前開小客車嚴
    重超速致煞車及反應距離不足，導致煞車不及，撞及迎面駛來左轉橫越道路被害
    人騎乘之腳踏車甚明。
三、按行車速度，應依標誌或標線之規定，無標誌或標線者，在郊外道路時速不得超
    過六十公里，道路交通安全規則第九十三條第一項第一款定有明文。本件被告乙○○領有駕駛執照，應知前開規定，而依卷附道路交通事故調查報告表所載，該
    路段速線時速六十公里，被告行經上開肇事路段時，即應注意上開法令之規定，
    負起其注意義務，而依當時情形天候晴天、夜間有照明，路面狀況乾燥、無缺陷
    ，道路無障礙物、視距良好，亦無不能注意之情事存在，有道路交通事故調查報
    告表附卷可佐，其竟疏未注意前開規定，而仍以超速之八十公里以上之時速行進
    ，以致車禍肇事，致被害人邱雯珈死亡，其顯有過失。又按慢車行駛，應遵守道
    路交通標誌、標線、號誌之指示，並服從執行交通勤務警察之指揮。慢車不得侵
    入快車道或人行道行駛並不得在禁止穿越地段穿越道路，道路交通安全規則第一
    百二十四條第一項、第三項定有明文。再按分向限制線，用以劃分路面成雙向車
    道，禁止車輛跨越行駛，並不得迴轉，道路交通標誌標線號誌設置規則第一百六
    十五條第一項亦定有明文。本件被害人邱雯珈騎乘腳踏車沿協和路往羅東方向之
    車道騎乘，行至協和路三六號前，擬返回對面之協和路三六號住處，行經路中劃
    有分向限制線路段，貿然左轉橫越道路，此據證人甲○○於警訊中證述在卷，顯
    然有違前開規定，可徵被害人邱雯珈騎乘腳踏車行經路中劃有分向限制線路段，
    違規左轉橫越道路，亦為本件車禍發生之原因。本件經送台灣省基宜區車輛行車
    事故鑑定委員會鑑定肇事責任，經該委員會鑑定結果，認「邱雯珈騎乘腳踏車，
    行經路中劃有分向限制線路段，違規左轉橫越道路，致與迎面外側車道行駛乙○○車撞及，有違道路交通安全規則第一百二十四條及道路交通標誌標線號誌設置
    規則第一百六十五條第一項等規定；乙○○駕駛自小客車嚴重超速行駛致煞車不
    及撞及邱雯珈車肇事，有違道路交通安全規則第九十三條規定」，有該委員會九
    十年九月十九日基宜鑑字第九００四九九號函暨所附鑑定意見書在卷可稽（見相
    驗卷第四二頁至第四四頁），亦與本院認定相同。被害人邱雯珈就本件車禍之發
    生，雖與有過失，惟被告疏失之責究難因此解免，而被害人邱雯珈又係因本件車
    禍，因顱骨骨折併腦出血、頭部胸腹及四肢挫裂傷併骨折等傷害，經送醫後不治
    死亡，被害人之死亡與被告之過失行為間，顯有相當因果關係，被告自應負過失
    致死罪責。綜上所陳，本件事證已明，被告過失犯行至堪認定，應予依法論科。
四、核被告乙○○所為，係犯刑法第二百七十六條第一項之過失致人於死罪。又按汽
    車駕駛人在快車道上，依規定駕車行駛，因行人或慢車不依規定，擅自進入快車
    道，而致人受傷或死亡，依法應負刑事責任者，減輕其刑，道路交通管理處罰條
    例第八十六條第二項定有明文。此項法定必減之規定，並不局限於無過失責任之
    汽車駕駛人，是被害人擅自貿然穿越道路，進入快車道而為被告撞及，自可依上
    開法條減輕其刑（最高法院七十年度台上字第六三八五號判決、七十八年度台非
    字第一五五號判決參照）查本件被害人騎腳踏車不依規定擅自進入快車道之際，
    被告駕車超速撞及，雖有過失應負刑事責任，但依道路交通管理處罰條例第八十
    六條第二項規定，應予減輕其刑。又本件被告肇事後，並未向到肇事現場查詢肇
    事者姓名之警員坦承其為肇事者，而係由與被告同車之王孟傑告知警員被告駕車
    肇事，警員方知被告為肇事者，此業據證人即羅東分局五結分駐所警員丙○○於
    本院調查時證述在卷（見本院九十一年三月十八日訊問筆錄第四頁），故被告並
    不符合刑法第六十二條自首要件。原審據以論罪科刑，固非無見，惟查：(一)原判
    決認定被告酒醉駕車，並依道路交通管理處罰條例第八十六條第一項規定，就被
    告所犯過失致死部分，加重其刑，尚有未洽（理由詳後述）。(二)被告既然依規定
    在快車道上行駛肇事，雖有過失，惟被害人擅自騎乘腳踏車貿然穿越道路，進入
    快車道而為被告撞及，自可依上開道路交通管理處罰條例第八十六條第二項規定
    減輕其刑，否則該條無異局限無過失責任之汽車駕駛人，始予減輕其刑，不無誤
    解。是被告上訴意旨否認有過失犯行，固無理由，惟原判決既有可議，自應由本
    院予以撤銷改判。爰審酌被告之素行、肇致本件車禍發生之過失程度，所生危害
    ，及已與被害人家屬達成民事上和解，賠償被害人父母二百二十萬元，有宜蘭縣
    五結鄉調解委員會調解書可稽，以及犯罪後之態度等一切情狀，量處有期徒刑七
    月。
貳、無罪部分（被告被訴不能安全駕駛動力交通工具而駕駛罪部分）
一、公訴意旨另以：被告乙○○明知飲酒後已不能安全駕駛動力交通工具，竟於九十
    年七月十三日晚上，於飲酒後，猶駕駛車牌號碼ＩＰ－七二六七號自用小客車，
    沿宜蘭縣五結鄉○○路由羅東往利澤方向行駛，因認被告另涉犯刑法第一百八十
    五條之三之不能安全駕駛動力交通工具而駕駛罪嫌。
二、按犯罪事實應依證據認定之，無證據不得推定其犯罪事實，又不能證明被告犯罪
    者，應諭知無罪之判決，刑事訴訟法第一百五十四條及第三百零一條第一項分別
    定有明文。次按刑事訴訟法上所謂犯罪事實之證據，係指足以認定被告確有犯罪
    行為之積極證據而言，該項證據自須適合於被告犯罪事實之認定，始得採為斷罪
    資料；如未能發現相當證據，或證據不足以證明，自不能以推測或擬制之方法，
    以為裁判之基礎（參照最高法院二十九年上字第三一○五號、四十年台上字第八
    六號判例）。公訴人認被告涉有此部分罪嫌，無非以(一)被告所測得之呼氣酒精濃
    度為每公升０．三四毫克，有酒精測試單一紙附卷為憑，已遠超過每公升０．二
    五毫克，足認被告已不能安全駕駛動力交通工具。(二)且本件酒後駕車，既已擦撞
    他人車輛，其不能安全駕駛動力交通工具之駕駛現象，益臻明確。(三)另外，本件
    被告酒後駕車，經警測試觀察結果：「查獲、測試或訊問過程，嫌疑人《含糊不
    清》，注意力無法集中」、「查獲、測試或訊問過程，嫌疑人《呆滯木僵》情事
    」等情，有警員測試觀察紀錄表一紙附卷可稽，為其論據。
三、訊據被告固供承有於右揭時地酒後駕車，而於經警查獲時其第一次酒精測試值達
    每公升０．三四毫克之事實，惟否認有不能安全駕駛交通工具之犯行，並辯稱伊
    當時是有喝酒，但沒有影響伊之開車云云。玆查刑法第一百八十五之三條之「不
    能安全駕駛動力交通工具」，應依客觀之事實認定之，雖飲酒後酒精會使人之自
    主神經系統產生亢奮與認知功能的暫時性缺損，且酒後駕車之駕駛人對於移動景
    物的追蹤能力、經強光照射後恢復視力、監視四周之注意力，較平時缺乏等情，
    然人體對於酒精濃度之承受度，每因個人體質而異。再參以行政院國軍退除役官
    兵輔導委員會台北榮民總醫院八十八年八月五日北總內字第二六八六八號函附
    附件一、二內容所示，依現在醫學研究文獻記載，酒精對於人體的影響程度乃依
    血中酒精濃度加以判斷，人體內血液中酒精濃度，經測試數值達３０ｍｇ／ｄｌ
    （即呼氣酒精濃度為每公升０．二五毫克）之程度時，可能出現輕度協調功能降
    低之影響，因此若呼氣酒精測試值低於每公升０．二五毫克者，或可能產生動作
    變慢，思考力變差等情狀，而呼氣酒精濃度達０．五毫克，中毒症狀為輕到中度
    ，反應較慢、感覺減低、影響駕駛，而此並不能即認已達不能安全駕駛動力交通
    工具之程度，而查被告為警查獲當日，分別於二十時三十一分及二十時三十七分
    ，經五結分駐所警員丙○○為酒精測試，第一次測得被告之呼氣酒精測試值為０
    ．三四毫克，第二次測得被告之呼氣酒精測試值為０．二四毫克，有酒精測試值
    單二紙在卷可按（見偵查卷第十頁），而第二次測得之呼氣酒精測試值低於每公
    升０．二五毫克，是被告之酒精測試值究為０．三四毫克，抑或０．二四毫克，
    已堪置疑，而為被告利益計，應以０．二四毫克計，並以此作為認定之標準。本
    件被告二次經警測試之呼氣酒精濃度測試數據，均尚未達到每公升０．五毫克，
    不能因被告呼氣酒精測試值達每公升０．三四毫克或０．二四毫克，即遽認被告
    已達不能安全駕駛動力交通工具之程度。且參以被告於車禍發生時，並知即召警
    前來處理，且對於員警在當場製作交通談話紀錄表所為詢問事項，可以明確指述
    當時車禍發生之情形，被告案發當時見被害人腳踏車橫越馬路尚緊急煞車，並在
    現場留下煞車痕，是已難認其當時精神狀況及對於四周景物之注意力，暨對於緊
    急情狀之處理、對於外界事務之知覺、理會及判斷作用，有因受飲酒之影響，而
    達於不能安全駕駛動力交通工具而駕駛之情形。雖徵之卷附警員丙○○製作之測
    試觀察紀錄表（偵查卷第九頁），記載被告含糊不清、呆滯木僵等情，惟證人丙○○於本院調查時到庭結證稱：「．．．，我們當時在現場問他發生什麼事，被
    告不想講，因為被告當時想推卸責任，後來是因為他同車的姪子說出來，才知道
    是他，他當時我們問他的時候，他閃躲其詞，我在現場紀錄報告就這樣寫，在現
    場處理了一個小時，因為被告說他的車子借給別人，是別人撞的，那個人已經離
    開現場，當時現場被告是因為酒測後才知道他有喝酒，現場無法判別被告有沒有
    喝酒，因為沒有聞到酒味。」等語（見本院九十一年三月十八日訊問筆錄第四頁
    ），足見被告案發當時並非如警員記載含糊不清、呆滯木僵，而係因被告推卸責
    任、閃躲其詞警員乃為上開紀錄，已與客觀事實不符，是尚難憑上開紀錄遽為不
    利被告之認定。至本件車禍之發生，被告固有過失已如前述，惟通常之人縱未飲
    酒，亦有過失肇事之可能，況查本件被告雖酒後駕車，惟尚未達不能安全駕駛動
    力交通工具之程度，是其肇事並非必然係因其飲酒行為而肇致，是不能遽予推斷
    被告之行為即該當上開刑法第一百八十五條之三之「不能安全駕駛動力交通工具
    」之構成要件。此外，復查無其他積極證據足資證明被告涉有何不能安全駕駛交
    通動力工具而駕駛之犯行，被告就此所辯，應堪採信，被告此部分犯行尚屬不能
    證明。被告上訴意旨指摘即此，為有理由，自應由本院就此部分予以撤銷，改判
    被告被訴公共危險部分無罪。
據上論斷，應依刑事訴訟法第三百六十九條第一項前段、第三百六十四條、第二百九
十九條第一項前段、第三百零一條第一項，刑法第二百七十六條第一項，道路交通管
理處罰條例第八十六條第二項，罰金罰鍰提高標準條例第一條前段，判決如主文。
本案經檢察官陳文禮到庭執行職務。
中      華      民      國      九十一      年      四    月  二十六    日
                              臺灣高等法院交通法庭
                                  審判長法  官  陳  春  秋
                                        法  官  王  麗  莉
                                      法  官  徐  培  元
右正本證明與原本無異。
不得上訴。
                                        書記官  陳  建  邦
中      華      民      國     九十一   年     四       月     二十六   日
附錄    本判決論罪科刑法條：
刑法第二百七十六條第一項
因過失致人於死者，處二年以下有期徒刑、拘役或二千元以下罰金。
